【裁判字號】    96,上,241
【裁判日期】    970618
【裁判案由】    撤銷贈與行為
【裁判全文】
臺灣高等法院高雄分院民事判決           96年度上字第241號
上  訴  人  甲○○
訴訟代理人  陳純仁律師
上  訴  人  許俊榮即許得隆遺產管理人
被 上訴 人  合作金庫商業銀行股份有限公司
法定代理人  乙○○
訴訟代理人  歐陽志宏律師
上列當事人間因撤銷贈與行為事件，對於民國96年11月13日臺灣
澎湖地方法院96年度訴字第2 號第一審判決提起上訴，本院於97
年6 月4 日辯論終結，茲判決如下：
    主  文
原判決關於撤銷甲○○與許得隆間，就尚隆船舶貨物裝卸承攬股
份有限公司之股份貳佰股，於民國九十一年十月十二日所為之贈
與債權行為部分，及訴訟費用之裁判均廢棄。
前開廢棄部分，被上訴人在第一審之訴駁回。
第一、二審訴訟費用由被上訴人負擔。
    事實及理由
壹、程序方面：
一、按訴訟標的對於共同訴訟之各人必須合一確定者，共同訴訟
    中一人之上訴，其效力及於全體，民事訴訟法第56條第1 項
    第1 款定有明文。本件被上訴人依民法第244 條第1 項之規
    定，請求撤銷贈與訴訟，其訴訟標的對於甲○○、許俊榮即
    許得隆遺產管理人在法律上必須合一確定，故雖僅甲○○就
    第一審判決提起第二審上訴，許俊榮即許得隆遺產管理人則
    未上訴，惟依上開規定，甲○○聲明上訴之效力，自應及於
    許俊榮即許得隆遺產管理人，合先敘明。
二、又上訴人許俊榮即許得隆遺產管理人經合法通知，未於言詞
    辯論期日到場，核無民事訴訟法第386 條各款所列情形，爰
    依被上訴人之聲請，由其一造辯論而為判決。
貳、實體部分
一、被上訴人主張：訴外人許秉杰即得銘行於民國85年6 月27日
    邀同許得隆等為連帶保證人，向伊借款新台幣（下同）5,60
    0,000 元，並約定於92年6 月27日清償完畢。詎上開債務竟
    未按期清償，經伊取得執行名義聲請強制執行後，尚有1,49
    6,491 元，及自91年10月15日起至清償日止按年息9.75% 計
    算之利息，並按上開利率20% 計算之違約金，未為清償。嗣
    許得隆於91年10月15日死亡，其繼承人均已拋棄繼承，許俊
    榮則經法院指定為許得隆之遺產管理人。伊再向法院聲請就
    許得隆原持有訴外人尚隆船舶貨物裝卸承攬股份有限公司（
    下稱尚隆公司）之股份200 股（下稱系爭股份）強制執行，
    經尚隆公司於95年12月8 日聲明異議，聲明系爭股份已於91
    年10月12日出售予甲○○，並已移轉登記完畢。惟許得隆與
    甲○○間並無對價關係，應屬無償讓與行為，且有害於伊之
    債權，爰依民法第244 條第1 項之規定，請求撤銷甲○○與
    許得隆間關於系爭股份於91年10月12日所為之無償行為等情
    。
二、上訴人則以：甲○○確於91年10月12日與許得隆就系爭股份
    成立買賣契約，並以代償許得隆之信用卡債務297,000 元及
    許得隆積欠訴外人丁○○之債務2,000,000 元為代價，買賣
    價格相當，甲○○已代償完畢，非為無償受讓。且甲○○不
    知許得隆積欠被上訴人之債務，甲○○受讓許得隆之系爭股
    份，固使許得隆積極財產減少，惟其消極財產亦因而減少，
    於許得隆之資力無影響，甲○○並無詐害債權行為等語，資
    為抗辯。
三、原審判決甲○○與許得隆間，關於系爭股份於91年10月12日
    所為之贈與債權行為，應予撤銷，並駁回被上訴人其餘之訴
    。甲○○提起上訴，上訴人之上訴聲明：(一)原判決不利於上
    訴人部分廢棄。(二)上開廢棄部分，被上訴人在第一審之訴駁
    回。被上訴人則答辯聲明：上訴駁回。（至被上訴人於原審
    請求命甲○○塗銷系爭股份之讓與登記回復原狀部分，經原
    審判決駁回被上訴人之請求，未據聲明不服。另被上訴人於
    本院僅主張依民法第244 條第1 項之規定，請求撤銷無償行
    為，不再主張依同條第2 項之規定，請求撤銷有償行為。）
四、兩造不爭執及爭執事項：
甲、兩造不爭執事項：
  (一)許秉杰即得銘行於85年6 月27日邀同許得隆等為連帶保證人
    ，向被上訴人借款5,600,000 元，並約定92年6 月27日清償
    完畢，嗣未依約按期清償，經被上訴人向法院聲請發支付命
    令，請求許得隆應給付被上訴人3,759,988 元及自89年7 月
    27日起至清償日止，按年息9.75% 計算之利息，並自89年8
    月28日起至清償日止，其逾期在6 個月以內者，按上開利率
    10% ，超過6 個月者，按上開利率20% 計算之違約金，該支
    付命令已經確定在案。
  (二)被上訴人嗣於90年9 月聲請強制執行許得隆不動產，91年9
    月6 日拍定清償部分債務後，尚有債務1,496,491 元及自91
    年10月15日起至清償日止按年息9.75% 計算之利息，並按上
    開利率20% 計算之違約金，未為清償。
  (三)許得隆原係尚隆公司之股東，其股份為200 股，嗣許得隆於
    91年10月15日死亡，其繼承人甲○○、許俊榮等均已拋棄繼
    承，而許俊榮嗣經法院指定為許得隆之遺產管理人。
  (四)被上訴人於95年7 月28日向法院聲請強制執行系爭股份200
    股，並於95年8 月7 日函請經濟部抄錄尚隆公司之變更登記
    表及股東名冊，且已取得執行命令。尚隆公司於95年12月8
    日聲明異議，聲明系爭股份已於91年10月12日出售予甲○○
    ，且股份已登記過戶完畢。
乙、兩造爭執事項：
  (一)甲○○與許得隆間讓與系爭股份之行為，係有償行為抑為無
    償行為？
  (二)上開讓與行為，有無民法第244 條第1項詐害債權情事？
五、甲○○與許得隆間讓與系爭股份之行為，係有償行為抑為無
    償行為？
  (一)被上訴人主張甲○○與許得隆於91年10月12日就系爭股份為
    讓與行為，業有尚隆公司股東名簿、財政部台灣省南區國稅
    局年度證券交易稅一般代徵稅額繳款書在卷可稽（原審卷(二)
    第33頁、原審卷(一)第7 頁），該繳款書載明證券出賣人為許
    得隆，繳款人為甲○○，買賣交割日期為91年10月12日等情
    ，並為上訴人所不爭執，足徵許得隆與甲○○間確有讓與系
    爭股份之行為。又被上訴人主張許得隆與甲○○為父女關係
    ，渠等間讓與系爭股份為無償行為一節，則為上訴人所否認
    ，並以甲○○受讓系爭股份，係以代償許得隆積欠丁○○之
    債務2,000,000 元及許得隆之信用卡債務297,000 元為代價
    ，並非無償行為等語置辯。茲就許得隆是否積欠丁○○債務
    ，及甲○○有無代償許得隆積欠丁○○債務暨信用卡債務，
    論述如後。
  (二)上訴人抗辯許得隆曾積欠丁○○2,000,000 元債務，其中1,
    650,000 元部分，係許得隆向有限責任澎湖第二信用合作社
    （下稱澎湖二信）借款未能清償，而由丁○○代償，另350,
    000 元部分係許得隆於89年間向丁○○借款500,000 元，僅
    清償150,000 元，尚有350,000 元未清償等情，經查：
  1.就1,650,000 元債務部分，上訴人業已提出澎湖二信出具予
    丁○○之代償證明書為證（本院卷第9 頁），其內載明：「
    借款人許得隆君於本社借款本金含利息、訴訟費計新台幣壹
    佰貳拾貳萬零捌佰陸拾貳元整，及丙○○君於本社借款餘額
    本金含利息、訴訟費計新台幣肆拾參萬壹仟參佰參拾玖元整
    ，業於民國90年10月11日由台端（即丁○○）以保證人資格
    共代償壹佰陸拾伍萬貳仟貳佰零壹元整無訛」等語，證人丁
    ○○證稱：許得隆之1,650,000 元貸款是伊向澎湖二信貸款
    償還等語（原審卷(一)第125 頁），又證人即甲○○之母丙○
    ○證稱：伊曾向澎湖二信借款1,000,000 元，借出當日即存
    入許得隆帳戶，供許得隆使用，許得隆簽發36期支票分期攤
    還，每期33,454元，後來部分支票退票，由丁○○所借1,65
    0,000 元將該借款一次還清等語（本院卷第78頁），證人丁
    ○○證稱：許得隆之1,650,000 元貸款是伊向澎湖二信貸款
    償還等語（原審卷(一)第125 頁），此並有上訴人提出丁○○
    於90年10月11日澎湖二信貸款借款1,650,000 元之借據（原
    審卷(一)第43頁）、及丙○○借款之澎湖二信借據、丙○○存
    摺、許得隆存摺可稽（本院卷第93至112 頁），證人丙○○
    雖為甲○○之母，丙○○與丁○○又為姊妹關係，惟丙○○
    所述與上開借據、存摺內容相符，堪信為真。由上觀之，證
    人丙○○借款確係供許得隆使用，並由許得隆負清償之責，
    其後丁○○又以1,652,201 元代為清償許得隆債務等情，堪
    予採取，至被上訴人以丁○○上開清償者部分為丙○○之債
    務云云，委無足取。
  2.就350,000 元債務部分，上訴人提出許得隆所簽發交付丁○
    ○之金額500,000 元之支票為據（本院卷第10頁），上訴人
    並提出該支票前後接續之支票票根（本院卷第11至19頁），
    證明票根之發票日均記載為89年，該500,000 元應係當時所
    簽發等情。且證人丁○○亦證稱：伊有簽發1 紙500,000 元
    支票，交給許得隆兌現，許得隆後來陸續還伊款項，最後剩
    下350,000 元等語（本院卷第75、76頁），並有證人丁○○
    簽發發票日為89年8 月25日之500,000 元支票可稽（本院卷
    第85頁），該支票雖為丙○○背書，惟兌領後，係清償許得
    隆澎湖二信2,000,000 元貸款其中一部分一節，亦據上訴人
    提出許得隆簽發交付澎湖二信之本票借據、澎湖二信放款對
    帳單、清償證明書可憑（本院卷第86至88頁），顯見該500,
    000 元係清償許得隆之債務，應為許得隆向丁○○所借，丁
    ○○證述尚餘350,000元未清償等情堪可認定。
  3.基此，上訴人所辯許得隆對丁○○有上開1,650,000 元、35
    0,000 元債務存在，應屬有據。
  (三)上訴人又抗辯甲○○承諾代償許得隆積欠丁○○之2,000,00
    0 元，其中1,650,000 元係甲○○代償丁○○台灣土地銀行
    澎湖分行（下稱土地銀行）借款本息，其餘350,000 元則為
    甲○○於91年10月7 日標得會款371,100 元支付，另又代償
    許得隆之信用卡債務297,000 元等情，第查：
  1.就甲○○代償1,650,000 元部分，證人丁○○證稱：伊本來
    在澎湖二信貸款，僅繳利息，約91年4 月，甲○○表示要代
    伊償還，伊乃轉貸至土地銀行，並以本息攤還，伊將存摺直
    接交給伊姊姊丙○○，每月貸款本息均由渠等繳納等語（本
    院卷第76 頁） ，證人丙○○亦證稱：甲○○將現金交給伊
    ，交代伊存入丁○○土銀帳戶，每月伊均有去存入，最後一
    筆尾款，是甲○○領出500,000 元，共付520,000 多元繳清
    等語（本院卷第76頁），此有丁○○於90年10月11日澎湖二
    信貸款借據、91年4 月16日土地銀行電匯申請書、91年4 月
    16日土地銀行住宅貸款契約、丁○○存摺其內按月有「代繳
    貸款」紀錄可參（原審卷(一)第43至52頁），稽之丁○○於土
    地銀行之上開1,650,000 元貸款，於95年8 月11日清償本金
    520,679 元、利息1,140 元而結清本息，而當日甲○○自其
    保證責任澎湖縣第一信用合作社（下稱澎湖一信）之第0000
    000000000 號帳戶亦有提領50萬元，此有上訴人提出土地銀
    行放款利息收據、甲○○之澎湖一信活期儲蓄存摺為證（本
    院卷第26至28頁），時間為同一日，金額亦為相近，堪認證
    人所述互核相符，且與所提證據吻合，是甲○○抗辯其代償
    許得隆積欠丁○○之債務1,650,000 元，自應採取。
  2.就甲○○代償35萬元部分，證人陳育婷證稱：伊是甲○○之
    姑婆，甲○○有參加伊擔任會首之互助會，甲○○有標到會
    ，於91年10月7 日，伊先生將其得標款371,100 元匯入甲○
    ○一信存摺帳戶等語（原審卷(一)第130 頁），並提出該互助
    會單、存摺為證（原審卷(二)第53至55頁），證人所述與互助
    會單、存摺內容一致，應堪信實。又證人丁○○證稱：甲○
    ○確實有標會還伊350,000 元，直接以現金償還等語（本院
    卷第76頁），參之許得隆確有積欠丁○○款項，業如前述，
    是甲○○代償該債務即堪採取。至證人丁○○於原審雖證稱
    上開該350,000 元之清償日期係甲○○於開庭前告知者，惟
    該350,000 元之清償日期距其於96年8 月14日當日之出庭作
    證之時間已相隔約5 年之久，且有關350,000 元之得標與清
    償，既有證人陳育婷及會單、銀行存摺為證，顯非虛偽，自
    不得因清償日期係甲○○之告知，即認為其證言不可採，是
    尚不得採為不利上訴人之證據。
  3.就甲○○代償許得隆之信用卡債務297,000 元部分，業據其
    提出信用卡之繳款單10張為證（本院卷第29、30頁），堪予
    採信。
  4.據此，上訴人所辯甲○○確有代償許得隆積欠丁○○之債務
    1,650,000 元、350,000 元，及信用卡債務297,000 元，應
    甚明確。
  (四)被上訴人雖主張，甲○○係許得隆之女，於許得隆死亡時年
    紀僅20歲上下，甲○○自陳其自87年起擔任漁具行會計或遊
    藝場開分員或貨運公司職員等工作，及依稅務機關個人綜合
    所得稅各類所得資料清單顯示：甲○○89至95年度之年所得
    總額分別為5,000 、226,090 、65,116、24,192、0 、165,
    973 、1,716 元等情，堪認甲○○於上開移轉股份時之收入
    、資力不豐，難認其有實際出資2,000,000 元購入系爭股份
    之事實，甲○○又如何有資力分期代償丁○○對土地銀行之
    借款本息方式清償借款云云。惟甲○○則表示，其有參加互
    助會，標會所得之資金可資運用一節，並提出洪進發為會首
    之10,000元與5,000 元之會單影本2 紙、陳曉萍為會首之10
    ,000 元 之會單影本1 紙、翁阿絲為會首之20,000元之會單
    影本1 紙、陳文龍為會首之10,000元之會單影本1 紙及周素
    雲為會首之10,000元之會單影本2 紙為證（原審卷(一)第133
    至139 頁），是甲○○既有能力參加互助會，自可運用資金
    週轉以清償債務，況且甲○○受讓系爭股份時，並未同時出
    資代償許得隆之全部債務，而係事後始陸續清償完畢，該等
    合會之起會時間或甲○○之得標時間，縱在91年年11月以後
    ，自不能即謂其無代償債務之資力，而為無償受讓系爭股份
    ，是被上訴人之主張自不足採。
  (五)被上訴人又主張，若欲解決許得隆與丁○○之債務，應以許
    得隆之尚隆公司股份直接移轉予丁○○抵債，以為清償，或
    丁○○亦可由甲○○及家人直接清償許得隆之借款，均無須
    以丁○○、丙○○所述之方式迂迴清償債務云云。惟證人丁
    ○○證稱：因尚隆公司本身無資產，許得隆因經營不善始負
    債，伊不願受讓其股份等語（本院卷第77頁），且酌以被上
    訴人曾向台灣嘉義地方法院聲請對尚隆公司之股份為強制執
    行，惟經二次拍賣均無人應買，故於96年11月28日通知視為
    撤回執行之聲請，此經上訴人提出該法院96年11月28日民事
    執行處通知為據（本院卷第25頁），並經本院調取該法院95
    年度執字第11269 號卷核閱屬實，故丁○○衡量尚隆公司財
    務狀況而不願受讓尚隆公司股份，乃為其選擇之權利，尚難
    遽認甲○○即為無償受讓系爭股份。另許得隆死亡後，甲○
    ○已拋棄繼承，為兩造所不爭，並有台灣澎湖地方法院民事
    庭函准予備查可稽（本院卷第20頁），若甲○○未受讓系爭
    股份而承諾代償債務，自無清償許得隆對丁○○所欠債務之
    必要，是並無迂迴清償債務方式可言，被上訴人上開主張亦
    無可採。
  (六)被上訴人另主張，許得隆於91年10月15日因罹患癌症死亡，
    於91年10月12日重病意識不清之際，豈有協議買賣系爭股份
    之可能云云。惟許得隆於死亡前係在台灣省立澎湖醫院住院
    ，此有該病歷可按（原審卷(一)第80、81頁），依該病歷顯示
    ，許得隆迄於91年10月14日，僅有因全身黃疸厲害，顯疲倦
    樣，並無意識不清等症狀，則其面臨生死交關，為處理自己
    財產，而有協議買賣系爭股份之舉，應無違反常情之處，被
    上訴人據此主張係無償受讓云云，尚無足取。
六、上開讓與行為，有無民法第244 條第1 項詐害債權情事？
    按債務人所為之無償行為，有害及債權者，債權人得聲請法
    院撤銷之，民法第244 條第1 項前段定有明文。查甲○○與
    許得隆間就系爭股份所為之買賣契約，係以代償許得隆積欠
    訴外人丁○○之債務2,000,000 元及許得隆之信用卡債務29
    7,000 元為代價，應屬有償行為，而非無償行為，業已認定
    如前，被上訴人主張為無償行為，而依民法第244 條第1 項
    之規定，請求撤銷渠等間詐害債權，並無證據以資證明，自
    屬無據。至甲○○與許得隆間就系爭股份所為之有償行為，
    是否有損害於被上訴人之權利，甲○○是否亦知其情事，則
    因被上訴人未主張民法第244 條第2 項之規定（本院卷第75
    、115 頁），自無審酌之必要，附此敘明。
七、綜上所述，被上訴人主張甲○○與許得隆間就系爭股份所為
    之移轉行為係無償行為，而本於民法第244 條第1 項之規定
    ，請求撤銷甲○○與許得隆間關於系爭股份於91年10月12日
    所為之無償行為，為無理由，應予駁回。原審就上開部分，
    為上訴人敗訴之判決，自有未洽。上訴意旨就此部分指摘原
    判決不當，求予廢棄改判，為有理由。又本件事證已明，兩
    造其餘攻擊防禦方法及舉證，核與判決結果不生影響，自無
    論述之必要，附此敘明。
據上論結，本件上訴為有理由，依民事訴訟法第463 條、第385
條第1 項前段、第450 條、第78條，判決如主文。
中    華    民    國    97    年    6     月   18     日
                            民事第五庭
                                審判長法官  蔡明宛
                                法      官  曾錦昌
                                法      官  魏式璧
以上正本證明與原本無異。
如對本判決上訴，須於判決送達後20日內向本院提出上訴狀，其
未表明上訴理由者，應於上訴後20日內向本院提出上訴理由書（
均須按他造當事人之人數附繕本）。上訴時應提出委任律師或具
有律師資格之人之委任狀，並依附註條文規定辦理。
中    華    民    國    97    年    6     月   18     日
                                書  記  官  林明威
附註：
民事訴訟法第466 條之1 ：
對於第二審判決上訴，上訴人應委任律師為訴訟代理人，但上訴
人或其法定代理人具有律師資格者，不在此限。
上訴人之配偶、三親等內之血親、二親等內之姻親，或上訴人為
法人、中央或地方機關時，其所屬專任人員具有律師資格並經法
院認適當者，亦得為第三審訴訟代理人。
第1 項但書及第2 項情形，應於提起上訴或委任時釋明之。


司法院資訊處製作；財團法人民間司法改革基金會備份。
